臺灣彰化地方法院刑事判決　　　　　　　 94年度選易字第1號
公　訴　人　臺灣彰化地方法院檢察署檢察官
被　　　告　乙○○
　　　　　　甲○○
　　　　　　丁○○
上三人共同
選任辯護人　陳建勛律師
上列被告因違反公職人員選舉罷免法案件，經檢察官提起公訴（
93年度選偵字第54號、94年度選偵字第3號），本院判決如下：
    主  文
乙○○、甲○○、丁○○均無罪。
    理  由
一、公訴意旨略以：被告乙○○係臺灣省彰化農田水利會（下稱
    水利會）埤頭工作站站長（現調任水利會本會助理管理師）
    ，被告甲○○為水利會本會助理管理員，被告丁○○則為水
    利會萬興工作站副工程師（現已退休）。緣水利會會長陳釘
    雲之子陳煥林參選中華民國第六屆立法委員選舉（編號十四
    號），詎被告甲○○、丁○○為了幫候選人陳煥林助選拉票
    ，竟分別與被告乙○○基於共同犯意之聯絡，先後為下列行
    為：（一）先由證人陳建宏提供設籍於彰化縣埤頭鄉興農村
    之證人王振興、路嘉村之證人林賜吉及六腳村四位不詳姓名
    之具有投票權人名冊約七、八人，交由被告乙○○預備供買
    票所用，嗣於民國九十三年十一月二十六日十五時九分許，
    被告乙○○即以門號0000000000號行動電話，撥
    打陳建宏所有之門號0000000000號行動電話，再
    次確認身分，預備伺機買票賄選。（二）九十三年十一月底
    至十二月五日間，被告甲○○提供「水木」、「黑松」及被
    告甲○○之叔叔等設籍於彰化縣埤頭鄉而具有投票權之名冊
    數人，交由被告乙○○處理，預備伺機買票，被告甲○○則
    於九十三年十二月五日十七時三十五分許，以陳煥林所申設
    ，裝置於陳煥林競選服務處之門號000000000號電
    話，撥打被告乙○○之門號0000000000號行動電
    話，向被告乙○○確認買票名冊是否已處理好，被告乙○○
    則答稱都沒問題，而預備伺機買票。（三）九十三年十二月
    六日九時四十九分許，水利會溪湖工作站站長陳慶旺，以溪
    湖工作站站內電話門號000000000號，撥打被告乙○○之上開行動電話號碼，告知位於彰化縣埤頭鄉○○村○○○路五十五號即「七星輪胎行」對面，吳金常一戶有四人
    具有投票權，囑咐被告乙○○叫彰化縣農田水利會萬興工作
    站小組長林文賜去買票，被告乙○○亦於通話中確認係「七
    星輪胎對面吳金常」後，答稱「好」而應允，預備伺機買票
    賄選。（四）被告丁○○則於九十三年十一月底至十二月初
    間之不詳時日，提供數位具有投票權，且設籍於彰化縣北斗
    鎮之中寮里花卉產銷班成員之姓名名冊，交由被告乙○○處
    理，預備伺機買票。嗣於九十三年十二月七日上午十一時二
    十七分許，因被告丁○○前往花卉產銷班成員處，得知尚未
    有人前往買票，隨即以門號0000000000號行動電
    話撥打被告乙○○之電話，告知此事，被告乙○○則於該電
    話中向被告丁○○詢問其所述尚未處理者為何人、何姓名，
    待被告丁○○告知是花卉產銷班成員，且票源穩固後，被告
    乙○○則答稱說有交代等語。上開預備賄選之確認名冊行為
    ，嗣因遭查獲而未實行後續之買票。因認被告乙○○、甲○○、丁○○等涉犯公職人員選舉罷免法第九十條之一第二項
    、第一項之預備賄選罪嫌等語。
二、按犯罪事實應依證據認定之，無證據不得認定犯罪事實，刑
    事訴訟法第一百五十四條第二項定有明文。復按所謂認定犯
    罪事實之證據，係指足以認定被告確有犯罪行為之積極證據
    而言，該項證據自須適合於被告犯罪事實之認定，始得採為
    斷罪資料；事實之認定，應憑證據，如未能發現相當證據，
    或證據不足以證明，自不能以推測或擬制之方法，以為裁判
    基礎，最高法院二十九年上字第三一０五號、四十年臺上字
    第八六號分別著有判例，可資參照。又按無論係直接證據或
    間接證據，其為訴訟上之證明，須於通常一般之人均不致有
    所懷疑，而得確信其為真實之程度者，始得據為有罪之認定
    ，倘其證明尚未達到此一程度，而有合理性之懷疑存在時，
    事實審法院復已就其心證上之理由予以闡述，敘明其如何無
    從為有罪之確信，因而為無罪之判決者，不得任意指為違法
    ，此亦有最高法院七十六年臺上字第四九八六號判例可參。
三、訊據被告等均矢口否認有何預備賄選之犯行，辯稱：其僅是
    幫忙選舉，幫忙拉票，沒有要賄選，其只是要拜託選民沒有
    要賄選的意思；檢察官執行通訊監察所依據之通訊監察書，
    監察理由僅記載「不能或難以其他方法蒐集或調查證據，有
    監察其相關通訊之必要」，顯然違反通訊保障及監察法施行
    細則第九條之規定，其職權核發通訊監察書之過程與法定程
    序並未相符，本案通訊監察譯文應無證據能力；且本案並未
    扣得諸如名冊、賄款等任何預備賄選之證物，未達預備行賄
    之階段等語。
四、關於本案通訊監察譯文之證據能力部分：查本件通訊監察係
    臺灣彰化地方法院檢察署檢察官為偵辦該署九十三年度選他
    字第六四三號陳建宏涉嫌違反公職人員選舉罷免法案件，由
    檢察官依職權核發通訊監察書，並指揮法務部調查局及內政
    部警政署執行，此有該署丙○輝勇九十三年度選他字第六四
    三字第四０八二一號發交調查指揮書、九十三年丙○輝勇監
    字第一五一號、九十三年丙○輝勇監續字第一六五號通訊監
    察書及電話附表附卷可稽（見本院卷第七十八頁至第八十四
    頁）。上開通訊監察書雖將適用法條載為：通訊保障及監察
    法第五條第一項第一款：最輕本刑為三年以上有期徒刑之罪
    ，與被告等所涉罪嫌，尚屬有間。惟本院審酌該通訊監察書
    記載之案由及涉嫌觸犯之法條既載明係公職人員選舉罷免法
    第九十條之一第一項之投票行賄罪，而此罪嫌依照通訊保障
    及監察法第五條第一項第十款規定，亦係得發通訊監察書者
    ，認為該通訊監察書關於適用法條記載之誤植，對於被告等
    秘密通訊之自由並不生影響，就人權保障及公共利益之均衡
    維護的觀點，即不應憑此否定本案通訊監察譯文之證據能力
    。又本案公訴人起訴被告之罪名雖係公職人員選舉罷免法第
    九十條之一第二項之預備賄選罪，然此與同法第九十條之一
    第一項之投票行賄罪，僅係檢察官實施偵查後，認定被告等
    犯罪階段之不同，對於本案通訊監察譯文之證據能力，亦應
    不生影響。而通訊保障及監察法施行細則第九條，係就聲請
    通訊監察者於聲請書上應載明之監察理由，應包括之事項所
    為規定，此觀該條規定即明，本案通訊監察書既係檢察官依
    職權核發，且係偵查中檢察官得依職權核發者（通訊保障及
    監察法第五條第二項參照），即與該條規定，炯不相牟，是
    被告等憑此辯稱：檢察官職權核發通訊監察書之過程與法定
    程序並未相符云云，即有未合。綜上，被告等對於本案通訊
    監察譯文內容之真實性，既不爭執（見本院卷第一一０頁）
    ，且本案通訊監察譯文並於本院審理時經合法調查，即應認
    為有證據能力，先此敘明。
五、經查，公訴人認被告等涉犯公職人員選舉罷免法第九十條之
    一第二項、第一項之預備賄選罪嫌，無非係以本案通訊監察
    譯文、被告乙○○、甲○○、丁○○警詢、偵查中之供述，
    證人吳金常、林正堂於警詢、偵查中之證述，證人陳建宏、
    劉淑惠、王振興於偵查中之證述，及扣案之印有陳煥林競選
    字樣之原子筆、名片、記事簿、埤頭鄉村里明細表、埤頭鄉
    各村里鄰表、埤頭鄉村里一覽表為憑。惟查，本案通訊監察
    譯文固顯示：被告乙○○於九十三年十一月二十六日十五
    時許，以門號0000000000號行動電話，撥打證人
    陳建宏所持用之門號0000000000號行動電話，詢
    問證人陳建宏：「你那天有報二個，王振興（譯文誤載為王
    正興）和林賜吉（譯文誤載為林世吉），那是你朋友嗎？你
    有跟他們接觸了嗎，那是你朋友嗎，林賜吉是你同學、王振
    興是你姊夫的朋友嗎？」，證人陳建宏則答稱：「興農村的
    王振興、路嘉村（譯文誤載為鹿佳村）的林賜吉，六腳村（
    譯文誤載為六角村）那四人是我同學的父母。我已經霧煞煞
    了，我現在開車，我停車看資料確認，你稍等。剛說錯了，
    王振興是我徒弟，劉淑惠是他媽媽，我晚上在教他打球，你
    再去拜訪他」等語（見臺灣彰化地方法院檢察署九十三年度
    選偵字第五十四號偵查卷宗第五十九頁）。被告甲○○於
    九十三年十二月五日十七時三十七分許，以陳煥林所申設，
    裝置於競選服務處之電話即市內電話門號00000000
    0號撥打被告乙○○門號0000000000號行動電話
    ，詢問被告乙○○：「啊，我們那裡有那個嗎」，被告乙○○隨即答稱：「有」，被告甲○○再問：「有喔，處理好勢
    」，被告乙○○答稱：「嗯，謝謝啦」，被告甲○○再問：
    「水木、黑松」，被告乙○○應稱：「你叔叔」，被告甲○○接著問：「我叔叔那裡」，被告乙○○即答：「有」，被
    告甲○○立即再問一次：「都好勢（台語）了」，被告乙○○則回稱：「ＯＫ」，被告甲○○更再次確認：「都ＯＫ」
    、「那裡有用嗎」，被告乙○○答稱：「有、有」，被告甲○○便說：「都有去喔，這樣就好。其實我叔叔大湖厝（譯
    文誤載為大湖家）那邊喔，有很多，他有跟你講就好了，沒
    關係」，被告乙○○再度答稱：「ＯＫ」等語（見上開偵查
    卷第六十四頁）。被告乙○○於九十三年十二月六日九時
    四十九分許，接獲水利會溪湖工作站站長陳慶旺以溪湖工作
    站站內門號000000000號撥打電話，囑咐被告乙○○：「七星輪胎對面那一戶，五十五號，你記一下，叫做吳
    金常，你叫文賜（即林文賜）去處理一下，他們四個人」，
    被告乙○○確認後，則答稱「好」等語（見上開偵查卷第六
    十五頁）。被告丁○○於九十三年十二月七日十一時二十
    七分許，致電被告乙○○，詢問：「我有約二、三柱事情、
    你沒處理好的」，被告乙○○即答：「你那個資料喔」，被
    告丁○○接著說：「嗯，我現在，在這裡問他們，有沒有處
    理，他說沒處理，都沒處理到」，被告乙○○再問：「你之
    前寫的　那個嗎？」，被告丁○○答：「對，對」，被告乙○○續問：「他叫什麼名字」，被告丁○○答稱：「這穩的
    ，是我們花班的」，被告乙○○則說：「安乃喔（台語），
    我有交代啦，我回去再喬看看」等語（見上開偵查卷第六十
    七頁）。證人林正堂於九十三年十二月七日十六時二十八
    分許，致電被告乙○○，先詢問「站裡面，這樣可以講嗎」
    ，旋告知：「你們湯股長（譯文誤載為康股長），他有交代
    、他說喔，雲林（譯文誤載為員林）那一邊有出事情啦」，
    然後又問：「你知道嗎」，被告乙○○則反問：「家裡嗎？
    」，證人林政堂答：「嗯」，被告乙○○再說：「我瞭解」
    ，而證人林政堂即說：「站裡面有什麼違反選罷法的，都收
    起來」，被告乙○○則答稱：「這樣喔，好。我們這一邊都
    沒有」等語（見上開偵查卷第六十八頁），而上開通訊監察
    譯文內容之真實性亦均經本院行準備程序時與被告等及辯護
    人、公訴人確認無誤（見本院卷第一０八頁至第一一０頁）
    。然按為求端正選風，落實選舉制度，對於選舉活動固有加
    以規範及刑罰處罰之必要，然而選舉活動關係人民之選舉自
    由、參選自由及從事相關競選活動之自由，因此選舉之公正
    和選舉活動之自由必須予以適當之維護。公職人員選舉罷免
    法第九十條之一第二項、第一項之預備賄選罪，係以有對於
    有投票權之人，行求、期約或交付賄賂或其他不正利益，而
    約其不行使投票權或為一定之行使之預備行為為構成要件。
    亦即須視行為人主觀上是否具有行賄之犯意，而預備約使有
    投票權人為投票權一定之行使或不行使；客觀上行為人所預
    備行求、期約或交付之賄賂或不正利益是否可認係約使投票
    權人為投票權之一定行使或不行使之對價；以及所預備行求
    、期約、交付之對象是否為有投票權人而定，而上開犯罪事
    實，均待證據證明之。本院審酌被告等均堅辭否認上開通話
    內容係意指賄選，證人林正堂於警詢、偵查中，證人陳建宏
    於偵查中亦均否認上開通話內容與賄選有關。參以上開通訊
    監察譯文所提及之有投票權人即證人吳金常於警詢及偵查
    中，上開通訊監察譯文所提及之有投票權人即劉淑惠、王
    振興、林賜吉，及證人劉吉雄於偵查中，並均證稱：水利會
    人員，並未叫其支持陳煥林；沒有人向其以每票五百元買票
    ，也沒有收到錢等語，及本案扣得之印有陳煥林競選字樣之
    原子筆、名片、記事簿、埤頭鄉村里明細表、埤頭鄉各村里
    鄰表、埤頭鄉村里一覽表等物，均為選舉活動之通常文宣物
    品及拜票資料，難認係供賄選之用或預備之物品等情。認為
    上開通訊監察譯文中「處理」、「那個」、「二、三柱事情
    」等詞，語意上既有多種可能，在被告等堅詞否認係意指賄
    選，且查無其他被告等涉有預備行賄罪嫌之積極相關事證之
    情況下，公訴人單憑上開通話內容及被告等於警詢、偵查中
    辯詞前後不一，即臆測被告等係意指賄選，其理由實屬牽強
    。又按犯罪行為，在法律概念上可區分為陰謀（謀議）、預
    備、著手實行等不同階段。所謂之「預備」，係指在犯罪之
    意思決定之後，著手實施前，為便利犯罪行為之實行，所為
    之準備行為而言。本案縱認依起訴事實所載，上開通訊監察
    譯文中之「處理」、「那個」、「二、三柱事情」等詞，係
    指「買票」之意，依前開犯罪行為階段之區分，被告等至多
    亦僅達於行賄之犯罪意思決定、謀議階段，難認上開謀議，
    即係著手實施前、為便利犯罪行為實行之準備行為，公訴人
    認已達預備行賄之階段，亦有未合。
六、綜上，本案依公訴人所舉證據，不足證明被告等有何共同預
    備賄選情事，從而被告等被訴違反公職人員選舉罷免法第九
    十條之一第二項、第一項之預備賄選罪嫌，其犯罪均應屬不
    能證明，此外復查無其他積極證據，證明被告等犯罪，依法
    即應諭知無罪之判決。
據上論斷，應依刑事訴訟法第三百零一條第一項，判決如主文。
中　　華　　民　　國　　94　　年　　11　　月　　21　　日
                  刑事第三庭      審判長法官    李進清
                                        法官    紀佳良
                                        法官    王昌鑫
以上正本證明與原本無異。
如不服本判決，應於判決送達後十日內向本院提出上訴狀 (須附
繕本 )。
中　　華　　民　　國　　94　　年　　11　　月　　21　　日
                                      書記官    陳文俊
